臺灣高雄地方法院刑事判決　　　　　　 96年度簡上字第309號
上　訴　人
即　被　告　丙○○
上列上訴人因妨害名譽等案件，不服本院高雄簡易庭96年度簡字
第648 號中華民國96年2 月14日第一審刑事簡易判決（臺灣高雄
地方法院檢察署檢察官聲請簡易判決處刑案號：95 年度偵字第
6852號），提起上訴，本院管轄之第二審合議庭判決如下：
    主  文
原判決撤銷。
丙○○公然侮辱人，處罰金新台幣陸仟元，罰金如易服勞役，以
新台幣壹仟元折算壹日。減為罰金新台幣參仟元，罰金如易服勞
役，以新台幣壹仟元折算壹日。
    事  實
一、丙○○與乙○○均係位於高雄市○鎮區○○路1號之「高雄
    市摩天高雄大樓」（下稱摩天大廈）第4屆管理委員會（下
    稱管委會）管理委員，詎丙○○竟基於公然侮辱犯意，於民
    國95年1 月4 日晚間10時30分許，在摩天大廈E 棟大廳管理
    室之公眾得出入場所，有其他住戶在場時向乙○○辱罵：「
    你像瘋狗一樣，看到人就到處亂咬」之言語，足生損害於乙
    ○○之名譽。
二、案經乙○○訴請臺灣高雄地方法院檢察署檢察官聲請簡易判
    決處刑。
    理  由
壹、程序方面
    按被告以外之人於審判外之言詞或書面陳述，除法律有規定
    者外，不得作為證據，刑事訴訟法第159 條第1 項固定有明
    文；惟被告以外之人於審判外之陳述，雖不符前4 條之規定
    ，而經當事人於審判程序同意作為證據，法院審酌該言詞陳
    述或書面陳述作成時之情況，認為適當者，亦得為證據。本
    件引為判決基礎之證據資料，其屬於被告以外之人於審判外
    之陳述者，業經審判長於調查證據程序提示並告以要旨後，
    上訴人即被告丙○○知悉該等證據係被告以外之審判外陳述
    ，並未於言詞辯論終結前表示異議，本院審酌上開證據作成
    時之情況，認為適當，依刑事訴訟法第159 條之5 第1 項、
    第2 項規定，應有證據能力。
貳、實體方面
一、訊據被告坦承有於前開時地以「你像瘋狗一樣，看到人就到
    處亂咬」等語辱罵告訴人乙○○之事實，核與證人即告訴人
    乙○○在本院證述：「被告因為被伊告偽造文書，接到檢察
    官的傳票，就很生氣，就當場在一樓大廳的管理室內發飆罵
    的，當時除伊之外還有7 人在場，管理室的玻璃是透明的，
    大門有打開，伊與其他5 位住戶從外面進來管理室，被告看
    到就對著伊罵，罵稱：「你像瘋狗一樣，看到人就亂咬」等
    語相一致（參見本院卷第67頁正面），可認被告前開自白與
    事實相符。被告雖矢口否認有何公然侮辱之犯意，辯稱：因
    為告訴人拿著管委會會議錄音帶聲稱要告伊，出於告訴人挑
    釁，才說告訴人像瘋狗一樣，到處亂咬人，這是因為口角等
    語。惟「你像瘋狗一樣，看到人就到處亂咬」等語，依吾人
    客觀社會生活經驗判斷，已足致告訴人之人格評價受到嚴重
    貶抑，被告身為智識成熟之成年人，當無不知之理，其執前
    詞置辯主觀無公然侮辱犯意，為不可採。從而，本案事證已
    臻明確，被告公然侮辱犯行，可以認定，應予以依法論科。
二、按被告行為後，刑法業於94年2 月2 日修正公布，並於95年
    7 月1 日生效施行，關於本件刑法變更後新舊法律適用問題
    ，均應依修正後刑法第2 條第1 項：「行為後法律有變更者
    ，適用行為時之法律。但行為後之法律有利於行為人者，適
    用最有利於行為人之法律」之規定，以為決定。又被告行
    為後，經總統於95年6 月14日公布之增訂刑法施行法第1 條
    之1 規定：「中華民國94年1 月7 日刑法修正施行後，刑法
    分則編所定罰金之貨幣單位為新臺幣。94年1 月7 日刑法修
    法時，刑法分則編未修正之條文定有罰金者，自94年1 月7
    日刑法修正施行後，就其所定數額提高為30倍。但72年6 月
    26日至94年1 月7 日新增或修正之條文，就其所定數額提高
    為3 倍」並自95年7 月1 日施行。查刑法第309 條第1 項之
    罪，有關罰金刑部分，依刑法施行法第1 條之1 第2 項前段
    之規定，應提高為30倍，即新臺幣9000元以下。修正前後有
    關罰金刑之最高額並無不同。然刑法第33條關於罰金數額之
    規定，由銀元1 元以上，修正為新臺幣1000元以上。法律修
    增定之結果，刑法第309 條第1 項之罪，罰金刑由「銀元
    3000元以下罰金（銀元1 元即新臺幣3 元以上）」，提高為
    「新臺幣9000元以下罰金（新臺幣1000元以上）」。比較結
    果，以修正前刑法較有利於被告，依修正後刑法第2 條第1
    項前段之規定，應適用行為時之法律。
三、核被告所為，係犯刑法第309 第1 項之公然侮辱罪。原審認
    為被告事證明確，予以論罪科刑，固非無見。惟按本件被告
    所為係犯刑法第309 條第1 項之公然侮辱罪，並非原審認定
    之連續公然侮辱罪（理由詳後述），就此原審判決認事用法
    即有違誤，上訴人即被告之上訴為有理由，自應由本院將原
    審判決撤銷改判。爰審酌被告向告訴人為侮辱之言語，貶損
    告訴人人格之社會評價，行為雖有不當；但其行為係因與告
    訴人先前多次紛爭而起，並非事出無因（亦詳後述）；事後
    面臨司法偵審，對自己行為始終坦承面對無任何虛偽矯飾，
    犯後態度不差，以及除在92年間曾因違反商標法案件，經法
    院判處應執行拘役70日，緩刑2 年外，未有任何犯罪紀錄，
    素行尚可，有臺灣高等法院被告前案紀錄表1 份在卷可稽等
    一切情狀，量處如主文所示之刑。又被告行為時，刑法第；
    42條第2 項前段規定「易服勞役以1 元以上3 元以下折算1
    日。」，而其行為時之易服勞役折算標準，業據修正前罰金
    罰鍰提高標準條例第2 條前段規定，就其原定數額提高為
    100 倍折算1 日，則本件被告行為時之易服勞役折算標準，
    應以銀元300 元折算1 日，即新台幣900 元折算1 日。惟修
    正後之刑法第42條第3 項前段規定「易服勞役以新臺幣
    1,000 元、2,000 元或3,000 元折算1 日。」，比較修正前
    後之易服勞役折算標準，以修正後之規定，較有利於被告。
    應依修正後刑法第42條第3 項前段，諭知罰金易服勞役之折
    算標準。
四、不另為無罪諭知部分：
 (一)公訴意旨另以：被告丙○○於94年11月19日，摩天大廈管委
   會在上址3 樓公眾得出入之公用會議室召開會議時，公然向
   其他與會委員傳述：「我只是認為他（即乙○○）的想法那
   麼偏激，不是只有選舉這件事情而已，是我認為他已經人格
   分裂……。」、「這裡面他身材是最爛的……」等言語，認
   為被告此部亦犯刑法第309條第1項之公然侮辱罪等語。
 (二)訊之被告丙○○，雖亦坦承於前開管委會會議曾有上述言論
   之事實不諱，核與卷附94年11月9 日摩天大廈管委會開會錄
   音譯文相一致，可認為被告確實有陳說前述言語無訛。然被
   告堅決否認有公然侮辱之犯意，辯稱：身材最爛是指告訴人
   乙○○一天到晚找別人吵架，他確實是身材最不好的，偏激
   及人格分裂是指告訴人濫訟成性（參見95年度他字第931 號
   第10頁）等語。經查，告訴人因就摩天大廈管理與管委會成
   員意見不合，在本案之前，曾發函阻止該管區公所核備摩天
   大廈管委會管理委員資格，多次以該大廈管委會成員為被告
   ，向臺灣高雄地方法院檢察署提起包括偽造文書、恐嚇、侵
   占、妨害名譽等之告訴、告發等情，並曾揚言要讓管委會癱
   瘓等情，除據證人陳福松、陶樂平在偵查中證述在卷（參見
   95 年 度偵字第6852號卷第22頁、95年度他字第931 號卷第
   10頁）外，並有臺灣高雄地方法院檢察署檢察官94年度偵字
   第27806 號、95年度偵字第10041 號不起訴處分書等附卷可
   查，告訴人在本院亦自承：曾經對管委會幹部甲○○、陶樂
   平提出告訴，居住摩天大廈期間，曾經提起偽造文書、侵占
   、妨害名譽之告訴、告發約4 、5 件，曾經就摩天大廈管委
   會核備事宜，發函區公所等語在卷，可認為真實，被告前開
   辯解，已非無據。再觀諸94年11月19日摩天大廈管委會開會
   錄音譯文可知，該次會議討論重點，包括第四屆管委會管理
   委員選舉是否驗票，以及理區公所遲未核備管委會衍生問題
   之處理，而被告在該次會議陳說告訴人「思想偏激」、「人
   格分裂」等語之發言全文，係：「停擺是他的事情...我只
   是認為他的想法那麼偏激，不是只有選舉這件事情而已，是
   我認為他已經人格分裂，我認為他那種行徑，他沒有足夠的
   證據他講怎樣，他講他怎樣到處講人家的壞話... 我認為他
   的行徑已不適合擔任大樓非常重要的一個監委的工作，我認
   為幹掉他大樓就可以核備.... 」 （參見95年度他字第931
   號卷第18頁、第19頁），可知被告該次發言旨在對於告訴人
   堅持管委會選舉驗票，對外揚言癱瘓管委會運作，以及發函
   區公所導致管委會核備延宕等事件之解決之道提出看法，並
   非藉「人格分裂」、「思想偏激」等語以貶抑告訴人名譽為
   目的，就此部分，可認被告主觀上確無公然侮辱告訴人之犯
   意。又被告雖亦陳說：告訴人身材最爛等語。但持平以客觀
   第三人觀點而論，身材好壞，與該人在社會所受之人格評價
   高低無關，告訴人在本院亦陳稱：（身材）爛就爛，沒有覺
   得妨害到哪等語。是被告陳說告訴人「身材最爛」此語，與
   刑法公然侮辱罪之構成要件尚屬有間，不能以該罪相繩。但
   公訴意旨認此部與被告前開論罪科刑部分犯行，乃基於概括
   犯意而為，具有修正前刑法之連續犯裁判上一罪關係，爰不
   另為無罪之諭知，附此敘明。
五、據上論斷，應依刑事訴訟法第455 條之1 第1 項、第3 項、
    第369 條第1 項前段、第364 條、第299 條第1 項前段，刑
    法第2 條第1 項、第309 條第1 項、第42條第3 項前段，修
    正前刑法第33條第5 款，刑法施行法第1 條之1 ，判決如主
    文。
中　　華　　民　　國　　96　　年　　12　　月　　4　日
                    刑事第六庭  審判長法　官  曾逸誠
                                      法　官  王  琁
                                      法　官  陳思睿
以上正本證明與原本無異。
不得上訴。
中　　華　　民　　國　　96　　年　　12　　月　　4 　　日
　　　　　　　　　　　　　　　　　　　書記官  何慧娟
附錄本案判決論罪科刑法條：
中華民國刑法第309條
公然侮辱人者，處拘役或 3 百元以下罰金。
以強暴犯前項之罪者，處 1 年以下有期徒刑、拘役或 5 百元以
下罰金。
